臺灣高等法院刑事判決　　　　　　　　99年度選上訴字第24號
上　訴　人　臺灣桃園地方法院檢察署檢察官
上　訴　人
即　被　告　李阿清
選任辯護人　許永昌律師
上列上訴人因被告違反公職人員選舉罷免法案件，不服臺灣桃園
地方法院99年度選訴字第6號，中華民國99年8月18日第一審判決
（起訴案號：臺灣桃園地方法院檢察署98年度選偵字第39號），
提起上訴，本院判決如下：
    主  文
原判決撤銷。
李阿清無罪。
    理  由
一、公訴意旨略謂：被告李阿清係桃園縣蘆竹鄉上竹村村長，擔
    任不知情之98年桃園縣縣議員候選人李訓求之樁腳，於民國
    98年10月初上旬，前往陳主文住處，基於行求有投票權人，
    約其為一定投票權之行使之犯意，行求陳主文於98年12月5
    日之縣議員選舉中，投票支持李訓求，並欲交付不詳之賄選
    金額予陳主文，並聲稱：待選舉投票日期一近，再找其他4
    、5名選舉人，自該金額中交付資金等詞，惟遭陳主文拒絕
    ，詎李阿清仍不死心，復於98年10月中旬某日晚間，趁陳主
    文出外製作麻薯不在家之際，在陳主文住處客廳桌上，偷偷
    地放置新臺幣（下同）2萬元，待陳主文返家之際，發現行
    求賄選金額，質問其妻：「何人來家中拜訪」等詞，其妻答
    以李阿清，陳主文遂清點金額，且於翌日親往李阿清村長服
    務處，返還2萬元，李阿清則稱：「親戚歸戚，拿錢比較穩
    當」等詞，然陳主文堅持不收，將2萬元退還予李阿清。因
    認被告涉犯有公職人員選舉罷免法第99條第1項之罪嫌。
二、按犯罪事實應依證據認定之，無證據不得認定犯罪事實。又
    不能證明被告犯罪者，應諭知無罪之判決，刑事訴訟法第15
    4條第2項、第301條第1項分別定有明文。又事實之認定，應
    憑證據，如未能發現相當證據，或證據不足以證明，自不能
    以推測或擬制之方法，以為裁判基礎。再認定不利於被告之
    事實，須依積極證據，苟積極證據不足為不利於被告事實之
    認定時，即應為有利於被告之認定，更不必有何有利之證據
    。而認定犯罪事實所憑之證據，雖不以直接證據為限，間接
    證據亦包括在內；然而無論直接或間接證據，其為訴訟上之
    證明，須於通常一般之人均不致有所懷疑，而得確信其為真
    實之程度者，始得據為有罪之認定，倘其證明尚未達到此一
    程度，而有合理之懷疑存在，致無從為有罪之確信時，即應
    為無罪之判決。又刑事訴訟法第161條已於91年2月8日修正
    公布，其第1項規定：檢察官就被告犯罪事實，應負舉證責
    任，並指出證明之方法。因此，檢察官對於起訴之犯罪事實
    ，應負提出證據及說服之實質舉證責任。倘其所提出之證據
    ，不足為被告有罪之積極證明，或其指出證明之方法，無從
    說服法院以形成被告有罪之心證，基於無罪推定之原則，自
    應為被告無罪判決之諭知。
三、按證人保護法乃為保護刑事案件及檢肅流氓案件之證人，使
    其勇於出面作證，以利犯罪之偵查、審判，或流氓之認定、
    審理，並維護被告或被移送人之權益而制訂，同法第1 條定
    有明文。證人因作證致其本人或與其有密切利害關係之人有
    受保護之必要時，依證人保護法之規定，法院、檢察官、司
    法警察官本得採取「身分保密」或「適當之保護措施」以保
    護證人；前者例如於審判中得以不公開方式對質或詰問、必
    要時以適當方式隔離訊問、公務員製作筆錄或文書時以代號
    代替證人之真實姓名與身分、證人之簽名以捺指印代之、另
    行封存其他足以顯示證人身分之文書，並製作除去姓名即可
    資辨別身分資料後之影本附卷，後者則諸如隨身保護、住居
    所或工作場所安全維護、就業服務及轉業輔導、遷居或生活
    安置等其他適當之方式。查本案係涉及公職人員選舉罷免法
    第99條第1 項（即修正前同法第90條之1 第1 項）之罪，乃
    證人保護法第2 條所規定之刑事案件，且證人陳主文亦於98
    年11月23日在檢察官訊問時具結作證，而本案承辦檢察官固
    以匿名方式對證人陳主文製作偵訊筆錄，並於該次筆錄上記
    載：「諭知當事人因恐遭恐嚇、脅迫，不願具名以免洩漏身
    分，故特以秘密證人稱之，身分資料詳卷，卷附身份證影本
    」等語。然證人陳主文早於98年11月23日即曾以其本名製作
    調查筆錄，嗣於其以代號Ａ2 所製作之匿名偵訊筆錄內，又
    當庭陳述：「李阿清他是我媳婦的伯父」等語（見98年度選
    偵字第39號偵查卷第73頁），待該次偵訊完畢後，證人陳主
    文復於該次筆錄簽寫下自己之本名（見98年度選偵字第39號
    偵查卷第75頁）。另外，承辦檢察官甚至在同日下午2時33
    分偵訊其配偶即證人陳張毓臻時，亦直接訊問：「你與Ａ2
    有何關係？」等語，據證人陳張毓臻當庭回答「夫妻」等語
    （見98年度選偵字第39號偵查卷第78頁）。則依上述證人陳
    主文證述之內容本係與被告李阿清切身相關之事實、證人陳
    主文偵訊完畢後又簽寫自己本名以及綜合本案其他相關事證
    ，顯見被告李阿清應早已確知起訴書所稱之Ａ2之真實身分
    ，此由觀諸被告李阿清之選任辯護人於原審99年4月9日刑事
    準備書狀上一再指明：「證人Ａ2（陳主文）」，益顯明白
    。從而，原審認為本件應已無繼續保密證人陳主文身分之必
    要，而應回歸刑事訴訟法規定為本件判決文書之製作，不另
    以代號匿稱證人陳主文為Ａ2、證人陳張毓臻為Ａ2之妻、證
    人陳琮穎為Ａ2之子，本院亦援引之，合先敘明。
四、公訴意旨認被告涉有違反公職人員選舉罷免法第99條第1項
    之罪嫌，主要係以檢舉證人Ａ1於偵查中之證述、證人陳主
    文於偵查中之證述、證人陳主文之妻陳張毓臻於偵查中之證
    述及扣案之李訓求競選文宣、牛皮紙袋、競選總部籌備會成
    立資料、桃園縣蘆竹鄉上竹村鄰長名冊、蘆竹鄉農會第15屆
    班長名冊為主要論據。
五、訊據被告李阿清堅決否認有何違反公職人員選舉罷免法之犯
    行，辯稱：我從來沒拿錢給陳主文，只有一次在蘆竹鄉○○
    路上拜託陳主文代為投票給李訓求而已。辯護人則為之辯護
    略以：被告於98年10月中旬，未曾在陳主文住處客廳擺放2
    萬元；縣議員候選人李訓求僅係被告擔任村長工作時所服務
    之村民，且同為李氏宗親會會員而已，由被告根本未曾以村
    長之身分掛名李訓求競選幹部，即可看出被告實無甘冒賄選
    重罪而為李訓求行賄之必要；至證人Ａ1之證述既係聽聞自
    李訓求競選對手所轉述，此部分是否出於選舉策略手段，本
    非無疑，而證人陳主文證述內容於偵、審反覆不一，又與其
    配偶所證情節矛盾，足見證人陳主文證述不實；此外，被告
    家中擺放多份候選人競選文宣，惟調查人員前來執行搜索時
    ，卻專扣押候選人李訓求之競選文宣資料云云。
六、經查：
（一）證人即檢舉人Ａ1於98年10月26日前往法務部調查局桃園
      縣調查站檢舉桃園縣議員候選人李訓求涉嫌賄選時以「陳
      秀玉」化名制作筆錄，供稱：「李訓求透過李阿清於98年
      10 月上旬，分別致贈2萬元予大竹村民陳主文、胡詹柱、
      游美玲、吳維強等4人，其中致贈予陳主文部分，因當天
      陳主文不在由他妻子先代收，由於陳主文本人不願意收這
      筆錢，所以在隔天由陳主文本人親自退還李阿清，其餘胡
      詹柱、游美玲、吳維強等3人，則當場收下未退」（見98
      年度選偵字第39號偵查卷第41、42頁），嗣證人即檢舉人
      Ａ1於98年11月20日檢察官訊問時結證稱：「我的學生是
      候選人陳麗莉的女兒，有聽她說到檢舉內容，我也聽到候
      選人陳宇桓提過同樣的事」、「（當時他們說的內容？）
      李訓求透過李阿清給每個鄰長2萬元，鄰長拿1萬元，其餘
      金額要他們去找幾個人頭，金額就均分。也聽到他們說有
      去找陳主文，陳主文不在，由他家人收下這筆錢，但陳主
      文不想收這筆錢，所以隔天退還」、「他們也有提到胡詹
      柱、游美玲、吳維強等人收取款項」、「我沒有求證」等
      語（見同上偵查卷第67頁）。則檢舉人Ａ1上開檢舉內容
      係聽聞自李訓求競選對手陳宇桓或陳麗莉女兒之轉述，Ａ
      1 並未親身目睹行賄、收賄之事。又檢舉內容所稱另有收
      到賄賂款2萬元之胡詹柱、游美玲、吳維強等人於法務部
      調查局桃園縣調查站詢問時，均否認98年10月上旬桃園縣
      議員候選人李訓求或李阿清有行賄2萬元予渠以尋求渠等
      投票支持李訓求之事（見同上偵查卷第55頁背面、第58頁
      背面、第62頁）。則檢舉人Ａ1所聽聞之上開檢舉內容，
      其中傳聞有收到賄賂2萬元之胡詹柱、游美玲、吳維強等
      人部分經法務部調查局桃園縣調查站查證並無收賄之事，
      則上開檢舉人Ａ1所聽聞有關陳主文部分之檢舉內容是否
      真實，已有疑問，且檢舉人Ａ1上開證言所述之內容均係
      聽聞他人轉述，純屬傳聞之詞，其既未親自見聞或經歷其
      所陳述之事實，縱本院於審判期日對其訊問，或由被告對
      其詰問，亦無從擔保其陳述內容之真實性，是檢舉人Ａ1
      於調查站詢問及檢察官訊問時所為之上開供述，自不能作
      為認定被告有罪之證據。
（二）證人陳主文先後於：(1)調查站詢問時證述：大約在98年10
      月間（詳細時間無法確定），李阿清曾經到我住處2次，
      第1次是晚上9點多，當天我在家看民視「娘家」電視劇，
      李阿清夫婦到我住家，接著李阿清就拿一疊現金給我要我
      收下，現金沒有用信封或其他物品包裹，跟我說希望我可
      以幫忙李訓求助選，不要再讓李訓求「跛倒」，至於其他
      的事情以後再說，我當場表示會幫忙李訓求但不收錢，李
      阿清聽了就把錢拿回去；數週後某晚10點多，李阿清第2
      次來我家，當天我不在，李阿清又要拿一疊現金給我太太
      ，但我太太不願意收，李阿清就直接把錢放在我客廳桌上
      離開，之後我回家清點該疊現金，確認是20張千元紙鈔，
      一共2萬元，隔天我太太就去李阿清住處要退回現金，因
      李阿清不願意收回，所以我再次親自前往李阿清住處退
      還金錢等語（見同上偵查卷第9頁反面至第10頁）。(2)於
      偵訊時，經檢察官改以Ａ2之代號命其具結後，證稱：「
      （依照檢舉，98年10月初李阿清拿2萬元去給你，你不在
      ，由你妻子代收，但後來你親自退還，有無此事？）有這
      件事，我太太也沒有要收，但李阿清直接丟在桌子上，隔
      天我親自退還給李阿清。李阿清有來二次」、「第一次我
      在家，我在看『娘家』，李阿清跟他老婆一起來，跟我說
      『訓求已經跌倒2次了，不可以再失敗』（台語），就拿
      出一疊錢，實際金額我不清楚，我說我不要，我就當場退
      還給他們。隔了約半個月後，李阿清夫妻又來，我因為當
      時要去做湯圓去浸米，所以不在家，只有我老婆在家，他
      們就將2萬元放在桌上，而且說『趕快收起來，不然被看
      到就不好了』，這是我回家後我老婆跟我說的，我有算過
      錢，因為我想算清楚，以免到時我退2萬，他說他給我3萬
      元。後來我就將錢送回去」、「（李阿清第一次及第二次
      來時你太太都在場）是」等語（見同上偵查卷第74頁、75
      頁）。(3)於原審審理時則否認有收受賄賂之事。惟陳主文
      於法務部調查局桃園縣調查站詢問及檢察官訊問之當天，
      其太太陳張毓臻亦當天先後或同時接受訊問，其太太陳張
      毓臻於調查站詢問時係證稱：「（問：據本站調查，98年
      10月上旬，李訓求透過李阿清行賄新台幣2萬元予妳先生
      陳主文，尋求你先生的支持，當天你先生不在家由你陳張
      毓臻代收，次日你先生本人親自退還李阿清2萬元，經過
      詳情為何？）我印象中98年10月初（詳細日期我不記得）
      晚上7 點多，我在門口等垃圾車倒垃圾，李阿清和他太太
      騎著摩托車經過我位於桃園縣蘆竹鄉○○村○○○○街150
      號家就停下來和我聊天，李阿清就告訴我李訓求這次要選
      舉，要我選給李訓求，我就說好，因為當天下大雨，李阿
      清講完後就直接走了，我也沒有收到李阿清所行賄予我先
      生陳主文的2萬元。」，又於調查員詢問：「據你先生陳
      主文表示，李阿清有拿2萬元至你家，隔日你有將該2萬元
      ，親自送至李阿清家退還，與你前述不符，對此你作何解
      釋？」，陳張毓臻答稱：「我先生陳主文有無收到錢，我
      不清楚。我本人沒有至李阿清家，我也沒有拿該筆錢退還
      給李阿清」等語（見同上偵查卷第48頁）；及於臺灣桃園
      地方法院檢察署檢察官訊問其：「依照A2（即陳主文）證
      述情節，98年10月中旬，某天晚上他因為要製作湯圓先去
      浸米不在家，只有你在家，當時李阿清有來送錢，希望你
      們支持李訓求，你先生回來後發現李阿清又送錢來，所以
      隔天他親自將2萬元退還李阿清，有無此事？」時，答以
      ：「我沒有當場拿，但不知道他有沒有丟在桌上。我沒有
      遇過。」，檢察官又訊問以：「為何你們夫妻二人說的話
      有出入？」時答稱：「我真沒有拿到錢。」、「嗣檢察官
      再問：「你是否因為緊張、害怕而不敢說出事實？」時，
      仍回答：「沒有，我是照實說」等語（見同上偵查卷第78
      頁至第79頁），則據陳主文之證述：第二次李阿清送2萬
      元至其家時，其並未在家，期間發生之事，是事後聽其妻
      陳張毓臻告知始知悉，惟其妻陳張毓臻於調詢及偵訊時均
      否認李阿清有交付2萬元，及第2天其有至李阿清家退回2
      萬元之事，且經檢察官一再訊問，仍表示並無其事（詳如
      上述證言），則證人陳主文之妻陳張毓臻與證人陳主文之
      證述並不相符合，且證人陳張毓臻係證人陳主文之配偶，
      亦無迴護被告李阿清之必要，是證人陳主文於調詢及偵訊
      時所為不利於被告之證言，因與其配偶陳張毓臻同在調詢
      及偵訊時之證言有重大不符，本院自難僅憑證人陳主文於
      調詢及偵訊之片面供述，即認定被告確有上開違反公職人
      員選舉罷免法第99條第1項之犯行。
（三）至於原審判決所引之證人游美玲於於調查站陳稱：「我印
      象中是在98年11月初時，李訓求大竹區競選總部成立時，
      我們在競選總部遇到，李阿清跟我說，要我幫『阿舅』一
      下，然後李阿清就走了」、「可能是親戚關係，碰到面會
      再多說幾句拜託的話」等語（見同上偵查卷第18頁），證
      人陳張毓臻於調查時亦表示被告李阿清曾為李訓求向其拉
      票等語（見同上偵查卷第12頁），上開證言亦僅能證明被
      告支持李訓求，惟支持特定候選人與買票賄選並無一定關
      聯，並不得據此推定被告有賄選之行為。另檢察官所舉扣
      案之蘆竹鄉縣議員候選人李訓求之競選文宣20紙、蘆竹鄉
      縣議員號選人李訓求競選總部籌備會成立資料、桃園縣蘆
      竹鄉上竹村第18屆鄰長名冊、蘆竹鄉農會第15屆班長名冊
      ，其中桃園縣蘆竹鄉上竹村第18屆鄰長名冊、蘆竹鄉農會
      第15屆班長名冊，係因被告擔任桃園縣蘆竹鄉上竹村村長
      及蘆竹鄉農會第15屆上竹農事小組小組長，因職務關係由
      桃園縣蘆竹鄉上竹村及蘆竹鄉農會印發，此有桃園縣蘆竹
      鄉公所99年11月29日蘆鄉民字第099004 3665號函及蘆竹
      鄉農會99年11月25日桃蘆鄉農推字第0990 005403號函附
      於本院卷第54、57頁可參，並非被告因欲買票而去收集，
      又被告村長辦公室留有李訓求之競選文宣及其競選總部籌
      備會成立資料，或係李訓求至被告村長辦公室拜票所留或
      被告前往李訓求競選總部部所攜回，均尚不得據此推定被
      告有公訴人所指之違反公職人員選舉罷免法第99條第1項
      之犯行。
七、綜上所述，公訴人前揭所指被告涉有違反公職人員選舉罷免
    法第99條第1項之罪嫌，所舉之事證，尚有可疑之處。本院
    依憑卷附證據，尚無從得出毫無合理懷疑之有罪確信，此外
    ，復查無其他積極證據足以證明被告犯罪，揆諸前開說明，
    本於罪疑惟輕原則，自應為被告有利之認定。原審失察，遽
    認被告有罪，顯有未當。被告上訴指摘原審判決不當，請求
    撤銷改判，為有理由，自應由本院撤銷原審判決，另為被告
    無罪之諭知。至檢察官上訴，指稱原審量刑太輕云云，則為
    無理由。
據上論斷，應依刑事訴訟法第369條第1項前段、第364條、第301
條第1項，判決如主文。
本案經檢察官越方如到庭執行職務。
中    華    民    國   100    年    4     月    26    日
            刑事第十五庭  審判長法  官  沈宜生
                                法  官  吳炳桂
                                法  官  賴邦元
以上正本證明與原本無異。
檢察官如不服本判決，應於收受送達後10日內向本院提出上訴書
狀，其未敘述上訴之理由者並得於提起上訴後10日內向本院補提
理由書（均須按他造當事人之人數附繕本）「切勿逕送上級法院
」。
                                書記官  鄭信昱
中    華    民    國   100    年    4     月    26    日